【裁判字號】    88,上訴,4231
【裁判日期】    890125
【裁判案由】    違反著作權法
【裁判全文】
臺灣高等法院刑事判決                      八十八年度上訴第四二三一號
    上  訴  人  乙○○
    即 自訴 人
    代  理  人  丙○○
    被      告  甲○○
                戊○○
                己○○○○股份有限公司
    右 一被 告  丁  ○
    代  表  人
右上訴人因被告等違反著作權法案件，不服臺灣臺北地方法院八十八年度自字第六五
一號，中華民國八十八年十月七日第一審判決，提起上訴，本院判決如左：
    主      文
上訴駁回。
    理      由
一、自訴意旨略以：自訴人於民國八十七年十月十三日受被告己○○○○股份有限公
    司（以下簡稱閱世界公司）之聘請，及張耀飛（業經原審判決自訴不受理確定）
    即尚英文理補習班出資，編著父母理財執照一書，自訴人業於約定期限將文稿交
    由被告戊○○收執，以為出版發行之用，雙方並約定該書出版以後，被告戊○○
    等人須贈送樣書數本給自訴人。孰料，該書早已出版公開發行，被告等人除未依
    約贈書外，亦未經自訴人之同意擅將被告甲○○（筆名王擎天）同列為本書之作
    者，又該書第八頁「作者序」全部係由自訴人所自寫，竟仍將被告甲○○以王擎
    天筆名列為作者，而本書乃自訴人所創作，復將被告甲○○筆名王擎天名字排在
    作者乙○○名字之前，顯有誤導消費大眾，此書之作者為自訴人，且自訴人從未
    任職於小牛頓、喬登美語，被告等人於第九頁作者簡介上擅加增載，嚴重侵害自
    訴人之著作人格權。按著作人享有禁止他人以歪曲、割裂、竄改或其他方法改變
    其著作之內容、形式或名目致損害其名譽之權利，乃著作權法第十七條明文所定
    ，被告等人明知本書係由自訴人所自為，竟基於共同犯意聯絡，僭取自訴人著作
    人之資格及地位，致侵害自訴人著作之人格權，被告戊○○、甲○○顯與張耀飛
    即尚英文理補習班觸犯著作權法第十七條，應論以同法第九十三條、第九十四條
    之罪。而被告戊○○、甲○○或為閱世界公司之代表人或為創辦人、或出版總監
    ，均為法人之代表人或受僱人，被告戊○○、甲○○因執行業務而犯著作權法第
    九十三條、九十四條之罪，依同法第一百條第一項之規定，被告閱世界公司亦應
    科該條之罰金。
二、訊之被告戊○○、甲○○固坦承參與右揭書籍編輯出版，然均堅決否認自訴人所
    指違反著作權法之行為。被告戊○○於原審及本院辯稱：本書定位為雜誌書，強
    調視覺美編，故分別與被告甲○○及自訴人乙○○簽約，乙○○為原始毛稿撰稿
    人，甲○○則為本書企劃主編，負責毛稿之增、刪、修訂，伊與自訴人訂約前即
    已將此特點告訴自訴人，自訴人知情並未反對；又自訴人依約交稿後，經由甲○○本於編輯出版之旨而逐字逐行修改，增補新資料，並規劃版面之構成與視覺之
    效果，且本書全書之大綱、架構之編列及中英文章節名稱均由甲○○提供，並主
    導編務之進行，故依出版之慣例，將甲○○及乙○○同列名為封面之共同主編，
    ；至於作者序部份，因該書除由自訴人提出文稿外，亦經甲○○修改及美編，故
    實際由自訴人與被告甲○○共同主編，故並列二人之姓名，而王擎天「王」字之
    姓氏筆劃較「郭」字為少，依姓氏筆劃排列慣例，將王擎天排名在前，並非基於
    誤導大眾意圖而為；再有關自訴人任職於小牛頓、喬登美語等情，查係介紹人胡
    明威所告知，而本書於付梓前亦給自訴人看過全書完稿，自訴人當時並無任何異
    議或意見。被告甲○○則以：本書為雜誌書，由市場出版之成書以觀，美術圖案
    、色彩編排、佈局美感、視覺設計佔本書之重要地位，且有目共賭，自訴人雖為
    本書文字部分之原始撰稿人，然關於美術圖形及影像編排部分，則均由依與閱世
    界公司間之契約所為，自屬渠與自訴人所共同為之，依著作權法第八條之規定，
    列二人為著作人為無不當，且在八十七年九月間時，自訴人亦有參加本書之編輯
    會議，自訴人早知該書由渠參與規劃及指導，故將渠列為該書之主編，並無不當
    。被告閱世界公司經合法傳喚，則未到庭提出任何辯解。
三、本件自訴人認被告等人違反著作權法第十七條之規定，係以本書之文字內容及作
    者序均由伊獨立完成，被告戊○○未經過其同意，即擅增列被告甲○○為作者，
    且排名在伊前面，而認其僭取自訴人著作人之資格及地位等為據。惟按著作權法
    第十七條固明定著作人享有禁止他人以歪曲、割裂、竄改或其他方法改變其著作
    之內容、形式或名目致損害其名譽之權利，然苟他人非基於侵害之意圖而為上開
    行為並致生損害著作人名譽結果，即與該條規定不符，而乏再論以同法第九十三
    條刑責之前提。經查：
    (一)被告閱世界公司為出版「父母的理財執照」，分別於八十七年十月十三日、十
      一月十五日與自訴人及被告甲○○訂有出版契約，依合約第二條約定，自訴人
      及被告甲○○分別須負責該書之編寫、協助提供書內圖片、表格、校對及修訂
      ，而自訴人於與閱世界公司簽訂契約第一條，約定其所編著「父母的理財執照
      」一書交與閱世界公司獨家發行，被告甲○○則與閱世界公司於所簽訂契約第
      一條約定「乙方（即甲○○）負責企畫編輯乙○○所交予以上各書之毛稿」，
      有出版契約書二份在卷足憑（自訴人部分附於原審卷內；被告甲○○部分置於
      原審證物袋內）。再查，閱世界公司所出版「父母的理財執照」一書，核其內
      容係由文字與圖片穿插編輯而成，核非僅以自訴人所提出之文字為內容，有該
      書在卷可稽，足證被告甲○○、戊○○所為該書係定位於雜誌書之辯解，並非
      無據，是則被告甲○○在自訴人之著作原稿上修改及編輯，乃基於履行契約義
      務所為。
    (二)右揭「父母的理財執照」係由自訴人與被告甲○○分別依與被告閱世界公司之
      契約，由自訴人提出文字著作後，再由被告甲○○企劃編輯而成。經核對自訴
      人原稿與閱世界公司所出版「父母的理財執照」一書，其中關於「媽媽床邊故
      事二十則」部分，自訴人所撰原稿係將二十則故事同列在一章節內，嗣由被告
      甲○○將其打散分佈在每個單元之內，雖有做部分文字之調整、修改，但均保
      留原稿之原貌及精神，而無實質之改變，其他如「親子星座談」單元部分，亦
      僅由被告甲○○為文句之潤飾，不脫自訴人原稿範圍內，其他單元部分，自訴
      人庭呈之原稿，除部分文句、贅字經修改外，幾與成書內容相同，有自訴人所
      提出原稿及「父母的理財執照」一書在卷可資比對，足認被告甲○○在自訴人
      之著作原稿上所為之修改及編輯，乃基於出版目的及市場需求所必須之改變，
      惟均未做實質性之變更，而保有原稿之同一性，揆之前述說明，即難認被告甲○○、戊○○係基於侵害之目的，而對自訴人所為文字著作為歪曲、割裂、竄
      改之行為，反因被告甲○○之潤飾，而使原稿文字更為流暢、有趣，而增加其
      閱讀性，而符於出版該書籍之目的。
    (三)按二人以上共同完成之著作，其各人之創作，不能分離者，為共同著作；又著
      作人於著作公開發表時，有表示其本名、別名之權利；利用著作之人得使用自
      己之封面設計，並加冠設計人或主編之姓名或名稱，但著作人有特別表示或違
      反社會使用慣例者，不在此限，著作權法第八條、第十六條第一項、第三項分
      別訂有明文。經查，本件成書除有自訴人之文字稿外，更增添有生動活潑之圖
      片、照片及簡潔有力之標題，其大綱與原稿亦不相同，此比較原稿及成書自明
      。本書經由被告甲○○之剪裁及美術編輯後，其內容更為豐富，而增加文字之
      可看性，而美術編輯亦為著作之一種，並與文字著作結合而不可分，故本書係
      由自訴人及被告甲○○共同著作，應可認定。被告甲○○既為作者之一，依前
      揭著作權法第十六條規定即享有掛名之權利，而無庸經自訴人同意。再查，自
      訴人之著作權依約已賣斷予閱世界公司，二造所訂出版契約第三條訂有明文，
      即自訴人之著作財產權已移轉與閱世界公司，閱世界公司依著作權法第十二條
      第二項享有該著作權，並得利用該著作，而著作權第十六條第三項亦明定，利
      用著作之人得使用自己之封面設計及加冠主編之姓名，故而被告戊○○於出書
      時在封面上將甲○○與自訴人共列為作者及主編，乃法所允許之行為，而未僭
      越自訴人著作人之地位。又自訴人於簽訂出版契約時對列名並無特別之表示，
      則被告戊○○依慣例按姓氏筆劃列名，而將姓氏筆劃較少之「王」擎天列名於
      自訴人名字之前，仍為不違反社會使用慣例之合法行為。至於成書第八頁「作
      者序」部分，原稿之文字係「出版緣起」，除經被告甲○○建議後改為作者序
      外，亦潤飾部分文字，再加上美編，而呈現與原稿不同之風貌，即在作者序部
      分，被告甲○○對文字著作亦有貢獻，而與自訴人同為著作人，自可共同列名
      ，被告戊○○於出版時，將甲○○掛名於前，仍為合法之行為，從而自訴人指
      稱被告戊○○、甲○○未經其同意共同僭越其著作人之地位，亦屬無據。
    (四)自訴人雖另指稱被告戊○○未依約定提供樣書及被告於成書第九頁擅加增載自
      訴人之經歷。然查，前者為二造間有無依約履行出版契約條件問題，屬民事債
      務履行問題，與著作權法無涉；而關於自訴人經歷部分，該內容既非自訴人著
      作，縱與事實不符，亦與自訴人指述之著作人格權無關，且自訴人文字著作人
      格權，亦未因該篇經歷之記載致生損害名譽之結果。
    (五)綜右理由，本件自訴人所為指訴，尚不足援為不利於被告戊○○、甲○○認定
      之依據，此外復查無其他積極證據足資證明被告甲○○、戊○○確有有侵害自
      訴人著作人格權之行為，被告戊○○、甲○○犯罪即屬不能證明，應為無罪之
      諭知。又法人之代表人、法人之代理人、受僱人或其他從業人員，因執行業務
      ，犯著作權法第九十一條至九十六條之罪者，除依各該條規定處罰其行為人外
      ，對該法人亦科各該條之罰金，著作權法第一百零一條第一項固定有明文，然
      以自然人成立犯罪為前題，經查，被告戊○○、甲○○被訴違反著作權法行為
      既經判處無罪，依諸前揭規定，被告閱世界公司即無著作權法第一百零一條第
      一項科處罰金規定之適用，亦應為無罪之諭知。
    綜右理由，應認自訴人所指被告戊○○、甲○○、閱世界公司違反著作權法犯罪
    行為，尚屬不能證明。
四、原審法院經審理結果，對被告戊○○、甲○○、閱世界公司為無罪之諭知，經核
    並無不合，自訴人仍執前詞，指摘原審判決不當而提起上訴，為無理由，應予駁
    回。
五、被告閱世界公司經合法傳喚，無正當理由不到庭，本院爰不待其陳述逕為判決。
據上論斷，應依刑事訴訟法第三百六十八條、第三百七十一條判決如主文。
中    華    民    國      八十九      年      一      月     二十五     日
                            臺灣高等法院刑事第十七庭
                                審判長法  官  陳  正  雄
                                      法  官  許  錦  印
                                      法  官  林  勤  純
右正本證明與原本無異
自訴人如不服本判決得於送達後十日內向本院提出上訴狀，未附理由時應於提起上訴
後十日內向本院提出上訴理由狀（均應按被告人數提出繕本）
                                      書記官  賴  思  華
中    華    民    國      八十九      年      一      月     二十八     日


司法院資訊處製作；財團法人民間司法改革基金會備份。
